---
title: "mappeoppgave"
format: html
editor: visual
author: Ola Frivold Berg & Isak Jussila 
---

## OPPGAVE 1

1a) Inntektsulikhet i et land sier noe om hvordan inntekten er fordelt i landet.

1b) Inntektsulikhetene i samfunnet kan skyldes flere ting. Vi befinner oss nå i en verden hvor en jakter etter å kutte kostnader. Da man fant ut at man kunne flytte produksjonen av varer til et billigere sted, i tillegg til at land etterhvert ikke trengte å produsere alt selv, men spesialisere seg og kjøpe produkter av hverandre, var det mange arbeidsplasser som gikk bort. Inntektsulikhetene kommer i stor grad av at de som tjener høyest tjener mer og de laveste tjener mindre. Det er en stor gruppe i samfunnet som ikke har høyere utdanning. For disse var det greiere å få jobb tidligere, før teknologien kom. Maskiner har nå tatt over store deler av jobbene til denne gruppen av samfunnet og de vet kanskje ikke helt hvor de kan gjøre av seg. Disse faktorene, sammen med deregulering, altså et friere lovverk, høyere konkurranse, mindre trygghet, har ført til inntektsulikheter i samfunnet.

1c) Det finnes ikke en direkte årssakssammenheng mellom inntekt og et bedre liv. Men en høyere inntekt gir større sannsynlighet for å dekke flere og flere menneskelige behov og å kunne forsørge lettere, som kan gi bedre livstilfredshet. Dette kan resultere i et liv som varer lenger og er lettere å leve enn andre. Større inntektsulikhetere innad i et samfunn gir misnøye og mistillit. Når det kan være vanskelig for folk å leve et godt liv uten så mye å rutte med, kan det være enkelt å rette blikket mot de som styrer landet. "... økende mistillit kunne bidra til et mer fragmentert politisk landskap, med økende polarisering der det kan bli vanskeligere å komme til enighet"(NHO 2018). Det kan se ut til at det er hold i dette fordi flere og flere stemmer nasjonalistiske partier ved større inntektsulikheter.

## OPPGAVE 2

*2a) Forklar hvordan gini-koeffisientene beregnes og hvordan de bør tolkes.*

Gini-koeffisientene bergnes ved å målet den totale inntekten og formuen til en befolkning og måler hvordan den er delt utover befolkningen. Det måles i et tall mellom 0-1 hvor 0 betyr at alt er likt fordelt og 1 betyr at kun en person har alt. I dette tilfelle er det norges befolkning og vi har 3 ulike målinger på Gini-koeffisienten mellom 2008-2019: Gini (disponibel inntekt, etter skatt og bankoverføringer), Gini (Markeds inntekt, før skatt og bankoverføringer) og Gini (Brutto inntekt, før skatt).

P90/P10 måler forholdet mellom det øverste og laveste desilet., men tar bort ekstreme verdier. P90/P10 tar verdien rett over P90 og rett over P10, så de ekstreme verdiene blir utelatt. S80S20 er på sin side forholdet mellom gjennomsnittet av de 20% høyeste inntektene mot de 20% laveste inntektene.

2b) Man kan stille spørsmål ved populasjonen, om den er for liten for eksempel. Reflekterer ikke de strukturelle endringene eller forholdene i et samfunn. Tar ikke med institusjoner.

## OPPGAVE 3

```{r}
#sletter minnet og laster inn tidyverse
rm(list=ls())
library(tidyverse)

#Laster inn datasettet som jeg kaller oecd_n
url <- "https://raw.githubusercontent.com/uit-sok-1004-h22/uit-sok-1004-h22.github.io/main/data/oecd_data_nor.csv"

oecd_n <- url %>% 
  read_csv()

```

```{r}
oecd_n %>% # data
  filter(MEASURE == c("GINI", "GINIB", "GINIG")) %>% #velger ut gini-koeffisienter med vektor
  ggplot(aes(x = Year, y=Value, color=MEASURE))+ # definerer akseverdier
  geom_point()+ # plott som punkt
  scale_x_continuous(breaks=c(2008, 2010, 2012, 2014, 2016, 2018))+ # unngår at årstall blir gjort om til desimal
  labs (title = "Gini-koeffisienter for befolkningen i Norge, 2008-2019", y = "Gini-verdi", x= "År")+ # tittel på figuren og benevning av aksene
  facet_wrap(~ factor (AGE, (levels=c("TOT", "WA", "OLD"))), # lag tre paneler etter alder i fornuftig rekkefølge med passende titler 
                       labeller = as_labeller(
                         c("TOT" = "Alle", 
                           "WA" = "Arbeidere", 
                           "OLD" = "Pensjonert")))+ # tilpass tittel på panelene
  theme(legend.position = "bottom") # flytt legende for at størrelsen på plottene blir bra
```

Figuren viser oss 3 forskjellige målinger av Gini i 3 forskjellige grupper. På y-aksen ser man Gini-verdi mellom 0.2-0.6 og på x-aksen ser man utviklingen i Gini fra 2008-2018 på de 3 ulike gruppene (Alle, Arbeidere og Pensjonerte). GINI (rød plot) viser netto innntekt etter skatt og bankoverføringer. GINIB (grønn plot) viser markeds inntekt før skatt og bankoverføringer. GINIG (blå plot) viser brutto inntekt før skatt.

3a.1) Hva viser Gini-målene om utviklingen av ulikhet i Norge?

-   Gini-målene viser at de siste 10 årene har det vært en liten økning i ulikhet i Norge.

3a.2) Hvordan forklarer man eventuelle forskjeller mellom gini-koeffisientene?

-   Eventuelle forskjeller mellom de tre Gini-koeffisientene er primært hva de måler. For eksempel ser man at Gini-koeffisienten på GINIB er betraktelig høyere på alle 3 gruppene, dette viser oss hvordan skatt kan være med å minke forskjellene ettersom GINI som er etter skatt viser en lavere Gini-verdi.

3a.3) Er det forskjeller i ulikhet mellom arbeidere og pensjonister?

-   Man kan se at det er forskjeller i ulikhet mellom arbeidere og pensjonister, spesielt på GINIB. Dette er mest sansynlig fordi en svært liten andel av pensjonister har aksjeutbytte osv som øker markedsintekten.

3a.4) Hvilken rolle spiller samfunnets institusjoner, for eksempel skatte- og pensjonssystemet, for utjevning mellom arbeidere og pensjonister?

-   Institusjonen kan utjevne forskjeller på arbeidere og pensjonister ved å ha et skattesystem og pensjonssystem slik som vi har i norge der arbeiderene skattes, mens pensjonistene får tilbake noe av det de har skattet som arbeidere i form av pensjon. Dette gjør at alle som pensjonere seg vet at de får en viss andel av det de har fått som arbeidere og da ikke utgjøre store froskjeller siden de ofte har nedbetalt gjeld osv.

## OPPGAVE 3b

```{r}
oecd_n %>% # data
  filter(MEASURE == c("P90P10", "S80S20")) %>% #velger ut P90P10 og S80S20
  filter(AGE %in% c("WA","OLD")) %>%
  ggplot(aes(x = Year, y=Value, color=MEASURE))+ # definerer akseverdier
  
  geom_point()+ # plott som punkt
  
  scale_x_continuous(breaks=c(2008, 2010, 2012, 2014, 2016, 2018))+ # unngår at årstall blir gjort om til desimal
  labs (title = "", y = "Gini-verdi", x = "År")+ # tittel på figuren og benevning av aksene
  facet_wrap(~ factor (AGE, (levels=c("WA", "OLD"))), #endrer til bare arbeidere og pensjonister
                       labeller = as_labeller(
                         c("WA" = "Arbeidere", 
                           "OLD" = "Pensjonert")))+ # tilpass tittel på panelene
  theme(legend.position = "bottom") # flytt legende for at størrelsen på plottene blir bra
```

Svaret er ganske likt, det er en større ulikhet mellom arbeidere enn pensjonister. Ulikheten blant pensjonister vokser langt fra like raskt som hos arbeiderne, pensjon kommer på et jevnere nivå enn lønn hos arbeiderne og bidrar til mindre forskjeller blant pensjonister. Det er tydelig at det nest øverste desilet som bidrar til S80 tjener godt, for forholdet S80S20 er i følge figuren skjevfordelt i større grad enn P90/P10.

## OPPGAVE 4

```{r}
#
url <- "https://raw.githubusercontent.com/uit-sok-1004-h22/uit-sok-1004-h22.github.io/main/data/skatt_troms_2015.RDS"

skatt_troms_2015 <- url %>%
  url() %>%
  gzcon() %>% 
  readRDS()

#filtrerer for Tromsø
tromso <-  filter(skatt_troms_2015, kommnr == "1902") %>%
  mutate(nettolønn = inntekt-skatt)

tromso$nettolønn[tromso$nettolønn < 0] <- 0

  
```

## OPPGAVE 4a

```{r}
#Lager figur
tromso %>%
ggplot(aes(x = fodt)) +
  geom_point(aes(y = inntekt), color = "blue") +  #To forskjellige y-verdier
  geom_point(aes(y = nettolønn), color = "light blue") +
  ggtitle("Inntekt (Mørkblå) og Nettolønn (Lysblå)") + #Tittel
  ylab("Verdi") +  #Aksetittel
  xlab("Fødselsår") +
  scale_y_continuous(labels = scales::comma) #For å få vanlig heltall på y-akse
         
```

Vi har prøvd å vise hvordan skattesystemet virker ved å bruke farger som gir tydelig fremstilling av datapunktene. De lyseblå punktene er mye jevnere fordelt og det er færre ekstreme verdier. Dette viser hvordan skattesystemet som institusjon hjelper med å holde ulikhetene lavere enn før skatt.

## OPPGAVE 4b

```{r}
df <- tromso %>%
  select(inntekt) %>% 
  quantile(probs = seq(0,1, .01), na.rm=TRUE)


df <- as_tibble(df)

df <- df %>% 
  add_column(Persentil=c(0:100))

df <- df %>% 
  rename(inntekt_fr_skatt=value)


df %>% 
  ggplot(aes(x=Persentil,y=inntekt_fr_skatt/1000)) +
  geom_col()+
  labs (title = "Inntektsfordeling i Tromsø 2015 (fr skatt)",
        y = "Inntekt (1000kr)", x= "Persentil")+
  theme_minimal()
```

Tilsvarende figur for inntekt etter skatt:

```{r}
df <- tromso %>%
  select(nettolønn) %>% 
  quantile(probs = seq(0,1, .01), na.rm=TRUE)


df <- as_tibble(df)

df <- df %>% 
  add_column(Persentil=c(0:100))

df <- df %>% 
  rename(nettolønn=value)


df %>% 
  ggplot(aes(x=Persentil,y=nettolønn/1000)) + #Bytter inntekt med nettolønn
  geom_col()+
  labs (title = "Inntektsfordeling i Tromsø 2015 (etter skatt)",
        y = "Inntekt (1000kr)", x= "Persentil")+
  theme_minimal()
```

Fra disse bildene kan en se at det ikke er stor forskjell på forskjell på fordelingen før og etter skatt. Men det er tydelig at det øverste persentilet har fått en tydelig redusering i lønn på grunn av skatt. Det øverste persentilet tjener veldig mye mer enn alle andre persentiler, men bak der er det ganske jevnt og ikke enorme inntektsulikheter. Det hadde nok vært tydeligere ulikheter om en hadde fjernet det øverste persentilet, for det drar stolpeverdien opp så mye at det tilsynelatende ser ut til at de andre persentilene ikke tjener stort.

## OPPGAVE 4c

Før skatt:

```{r}
#Laster inn pakken gglorenz
library(gglorenz)

#Lager figur
ggplot(tromso, aes(inntekt))+
  stat_lorenz()+ # tegner Lorenz
  annotate_ineq(tromso$inntekt)+# beregner Gini
  labs (x="andel av befolkningen", y= "Andel av inntekt", title = "Lorenz-kurve, Tromsø kommune 2015")+
  theme_minimal()

```

Figur etter skatt

```{r}

#Lager figur med nettolønn
ggplot(tromso, aes(nettolønn)) + 
  stat_lorenz() +
  annotate_ineq(tromso$nettolønn) + 
  labs(x = "Andel av befolkningen", y = "Andel av nettoinntekt", title = "Lorenz-kurve for Tromsø 2015, etter skatt") +
  theme_minimal()

  
```

Vi kan se at Gini-koeffisenten for Tromsø i 2015 er litt høyere sammenlignet med Norge på landsbasis. Dette kan være på grunn av flere årsaker som for eksempel som at flere tok aksjeutbytte. Om en ser på skattelistene for Tromsø i årene før 2015 kan man se at de med topp 10 høyest inntekt hadde betraktlig høyere lønn enn majoriteten av årene før. Kilde: (VG Skattelister, Jari Bakken, Jarle Brenna og Einar Otto Stangvik. 2016)

Litteraturliste:

https://www.vg.no/spesial/skattelister/2015/1902/

```{r}
##Bare notater

oecd_n <- filter(oecd_n, MEASURE == "GINI")

#Lager figur med nettolønn
ggplot(oecd_n, aes(GINI)) + 
  stat_lorenz() + 
  labs(x = "Andel av befolkningen", y = "Andel av nettoinntekt", title = "Lorenz-kurve for Tromsø 2015, etter skatt") +
  theme_minimal()
```

For å holde på den

```{r}
#Filtrerer for Tromsø
tromso <-filter(skatt_troms_2015, kommnr == "1902")
```
